【裁判字號】    99,抗,14
【裁判日期】    990831
【裁判案由】    本票裁定
【裁判全文】
臺灣雲林地方法院民事裁定                99年度抗字第14號
抗  告  人  乙○○
相  對  人  甲○○
上列抗告人與相對人甲○○間聲請本票裁定事件，抗告人對於中
華民國99年7 月29日本院司法事務官所為處分（99年度司票字第
298 號）提起抗告，本院裁定如下：
    主  文
抗告駁回。
抗告程序費用新臺幣壹仟元由抗告人負擔。
    理  由
一、按匯票【到期】不獲付款時，執票人於行使或保全匯票上權
    利之行為後，對於背書人、發票人及匯票上其他債務人得行
    使追索權。匯票全部或一部不獲承兌或付款，或無從為承兌
    或付款提示時，執票人應請求作成拒絕證書證明之。發票人
    或背書人，得為免除作成拒絕證書之記載。發票人為前項記
    載時，執票人得不請求作成拒絕證書而行使追索權。又匯票
    上雖有免除作成拒絕證書之記載，【執票人仍應於所定期限
    內，為承兌或付款之提示】，但對於執票人主張未為提示者
    ，應負舉證之責。票據法第85條第1 項、第86條第1 項、第
    94 條 第1 項、第2 項前段、第95條分別定有明文，且上開
    規定依同法第124 條於本票準用之。而所謂付款之提示，係
    票據之執票人向付款人【現實】地提出票據，請求付款之謂
    。蓋本票係票據種類之ㄧ，票據權利有往取債權之性質，票
    據復具有流通性，是為免票據債務人無從知悉何人為執票人
    ，致發生多重給付之危險，執票人欲行使票據上權利，自應
    於法定期限內向付款人提示票據、請求付款。準此，本票之
    現實提出，實為行使票據權利之前提，尚不得由執票人以提
    示影本，甚或口頭提出等方式為之。次按執票人向本票發票
    人行使追索權時，得聲請法院裁定後強制執行。票據法第
    123 條定有明文。而本票執票人向發票人行使追索權時，依
    上規定，固得直接聲請法院裁定對發票人之財產強制執行，
    惟其性質係屬非訟事件，法院對於此項聲請所為裁定，仍應
    依非訟事件程序，就本票形式上之要件是否具備予以審查（
    最高法院56年台抗字第714 號、57年台抗字第76號判例意旨
    參照），是法院之應否為准予強制執行之裁定，當視本票之
    執票人可否向發票人行使追索權以為斷。申言之，法院自應
    先調查其有無提示，如未提示，則與前揭規定不合，應以裁
    定駁回聲請。
二、本件抗告意旨略以：抗告人執有相對人於民國96年7 月21日
    所簽發票號分別為TH444152、TH444154、TH444159，金額依
    序為新台幣100 萬元、100 萬元及50萬元之本票3 紙（下稱
    系爭本票）；因系爭本票除未載到期日外，並均有免除做成
    拒絕證書之記載，是【伊為免將票據原本交相對人為付款提
    示致失去票據而受有損害】，遂以存證信函通知相對人請求
    付款，並以其受通知之日為利息起算日，向本院聲請本票裁
    定准許強制執行。詎料，原審（司法事務官）竟認伊以存證
    信函通知相對人不生提示之效力，駁回伊之聲請，查原審上
    開認定與最高法院80年度台抗字第207 號判決、司法院77年
    8 月29日(77) 廳民三字第1088號函文所示要旨均有不符，
    屬對法條及實務見解之誤用，爰為此提起抗告，請求廢棄改
    定原處分等語。
三、經查：
  (一)本件抗告人「自承」伊為免喪失系爭本票之占有，故未以系
    爭本票向相對人為付款之提示云云，則抗告人既自承未曾對
    票據債務人為本票之提示，其聲請本票裁定，於法已有未合
    。
  (二)另抗告人固主張伊曾以存證信函暨系爭本票影本催告相對人
    履行債務未獲付款，已為票據之提示等語，惟票據之提示既
    應由執票人「現實」地提出票據以請求票據債務人付款，抗
    告人以存證信函及系爭本票影本為提示，揆諸首揭說明，不
    生提示之效力，抗告人自無由行使系爭本票之票據權利。
四、進而言之，本件系爭本票均【未載明到期日】，依票據法第
    120 條第2 項規定「未載到期日者，視為見票即付。」另依
    票據法第124 條準用第66條第1 項之規定，可知「見票即付
    之本票，應以提示日為到期日。」本件抗告人既自承未為票
    據之提示，顯無從起算到期日，自與行使追索權之要件有間
    。況且，實務上所稱本票發票人應負完全之責任，乃因票據
    縱然有「時效消滅」之情事，發票人仍應依票據法第22條第
    4 項之規定負相關責任，並據此寬容執票人行使追索權之方
    便，而建立得聲請裁定強制執行之非訟制度；然不可因此即
    率予推論執票人不用克盡「提示」等追索要件之責任。此外
    ，非訟實務上固認為執票人是否曾「提示」，其舉證責任應
    由相對人負擔，惟此乃「舉證責任」之規範，並非免除聲請
    人行使追索權之提示要件。因之，當執票人於聲請本票裁定
    時，具狀自承【未曾提示票據】，法院仍不得就執票人所明
    白【自承】之情事，視而不見，作出違背事實真相之審查與
    認定。
五、綜上所述，相對人執有系爭本票，聲請就前述票面金額及利
    息准許強制執行，既與追索之要件不合，應予駁回。抗告意
    旨猶執前詞，指摘原處分不當，求予廢棄，為無理由，應予
    駁回。
六、據上論結，本件抗告為無理由。依非訟事件法第21條第2 項
    、第24條第1 項、第46條，民事訴訟法第495 條之1 第1 項
    、第449 條第1 項、第78條，裁定如主文。
中    華    民    國    99    年    8     月    31    日
                  民事第一庭    法  官  黃玉清
上為正本係照原本作成。
本裁定除以適用法規顯有錯誤為理由，不得再抗告。如提起再抗
告，應於收受後10日內向本院提出再抗告狀。並繳納再抗告費新
台幣1,000 元。
中    華    民    國    99    年    8     月    31    日
                                書記官  王振州

司法院資訊處製作；財團法人民間司法改革基金會備份。
